【裁判字號】    90,台上,1237
【裁判日期】    900713
【裁判案由】    土地所有權移轉登記
【裁判全文】
最高法院民事判決                                九十年度台上字第一二三七號
    上  訴  人  乙○○
    訴訟代理人  卓平仲律師
    被 上訴 人  甲○○
    訴訟代理人  陳郁芬律師
右當事人間請求土地所有權移轉登記事件，上訴人對於中華民國八十九年一月二十五
日台灣高等法院台南分院第二審判決（八十八年度重上字第七八號），提起上訴，本
院判決如左：
    主  文
原判決廢棄，發回台灣高等法院台南分院。
    理  由
本件被上訴人主張：上訴人所有坐落台南縣麻豆鎮○○段第七五之六地號、田、面積
○‧三一八六公頃及同段第七五之十七地號、田、面積○‧○一三一公頃土地（以下
合稱系爭土地），分割前為同段第七五之六地號，於民國六十八年十二月十二日始分
割增加同段第七五之十七地號。上訴人為被上訴人之父黃鶴翔之胞弟，其兄弟等人於
七十四年間，為祖產土地籌建社區販厝分產之故，上訴人同意將其所有之系爭土地所
有權全部移轉登記為黃鶴翔所有，並負責將該土地與承租人所訂之三七五租約註銷，
以進行移轉登記，雙方並訂有約定書及上訴人立有切結書為證。嗣黃鶴翔已於八十一
年三月二十日死亡，其繼承人為其配偶黃郭銀及子女甲○○（即被上訴人）、黃宗德
、黃崇烈、黃芳壁、黃芳蓉、黃芳莪、黃芳蓮等八人，黃郭銀又於八十二年二月十六
日死亡，因系爭土地屬農地，全體繼承人中僅被上訴人具有自耕能力，故上開約定書
、切結書之權利經被繼承人黃鶴翔之全體繼承人同意，分歸由具自耕能力之被上訴人
單獨所有等情。因而本於履行契約請求權之法律關係，求為命上訴人將系爭土地所有
權移轉登記予被上訴人之判決。
上訴人則以：系爭約定書及切結書是被逼迫所訂立，且約定書內各項內容，皆各自獨
立，並無互為因果關聯，亦未有指各項規定係互為條件之形式記載。現有之二筆系爭
土地，早在六十八年十二月十二日即已經地政機關逕為辦理分割登記完畢，七十四年
簽立約定書時，二筆田地即為各自獨立不同之地號，而約定書第三項，並未有上訴人
應將「七五之六」、「七五之十七」兩筆土地之「全部」所有權登記為黃鶴翔之文字
記載。另切結書之內容，其中僅有「麻豆鎮○○段第七五之六號」土地之記載，並未
有「七五之十七號」土地，被上訴人請求將七五之十七號土地之所有權移轉登記為其
名義，亦於法無據。另七十六年六月間為辦理土地所有權移轉登記所簽訂之買賣所有
權移轉契約書，係由上訴人與黃鶴翔二人親至楊水盛代書事務所辦理，買賣價金亦係
雙方同意後，由楊水盛代書撰寫於契約書後用印，足可證明本件為買賣，惟因被上訴
人不支付地價，上訴人自無移轉系爭土地所有權之義務等語，資為抗辯。
原審維持第一審所為上訴人敗訴之判決，駁回其上訴，無非以：被上訴人主張其父黃
鶴翔與上訴人及訴外人等五兄弟，就系爭土地於七十四年五月五日及同年七月十四日
簽訂約定書及切結書各一份，黃鶴翔已於八十一年三月二十日死亡，因系爭土地屬農
地，黃鶴翔之全體繼承人同意由具有自耕能力之被上訴人繼承有關系爭土地權利義務
之行使等事實，已據被上訴人提出約定書、切結書、土地登記簿謄本、戶籍謄本、證
明書等影本及農地承受人自耕能力證明書為證，且為上訴人所不爭執。被上訴人另主
張，黃鶴翔於七十四年五月五日與上訴人及其餘兄弟即黃鶴鳴、黃鶴嚴、黃鶴翎，原
約定黃鶴翔需提供其與其他兄弟共有之坐落臺南縣麻豆鎮○○段第五四三號等十筆土
地興建社區販厝，並為處理出租耕地之必要，上訴人同意將以其名義登記之系爭土地
半數登記為黃鶴翔所有，至於其餘部分則辦理終止租約，並於七十四年五月五日簽定
約定書。嗣後因上訴人之要求，復為避免違反農業發展條例有關禁止農地細分之規定
，雙方遂同意將上訴人依前揭約定書應移轉之標的物，由全部土地之半數，更易為系
爭第七五之六號土地全部，並由上訴人於七十四年七月十四日另行簽立切結書交予黃
鶴翔收執等事實，亦據被上訴人提出前揭約定書、切結書及土地登記簿謄本、臺南縣
私有耕地租約影本在卷可憑，上訴人對於該約定書、切結書及臺南縣私有耕地租約之
真正亦不爭執，均屬真實。依前揭約定書、切結書及臺南縣私有耕地租約之記載內容
，顯見當時上訴人與黃鶴翔之所以訂立約定書及切結書，乃係以黃鶴翔提供其共有之
前揭麻豆鎮○○段第五四三號等十筆土地供興建販厝為條件，而上訴人則同意將系爭
土地所有權移轉登記予黃鶴翔。上訴人抗辯：約定書內各項之內容，皆各自獨立，並
無互為因果關聯，且移轉登記之原因為買賣云云，顯與事理有違，不足採信。且買賣
契約以價金及標的物為其要素，價金及標的物，自屬買賣契約必要之點，苟當事人對
此兩者意思表示未能一致，其契約即難謂成立。查七十六年六月二十三日為辦理所有
權移轉登記時所簽訂之買賣土地所權移轉契約書其買賣契約，並未經黃鶴翔之同意，
亦未經其與上訴人間意思表示合致，自不生拘束之效力。此外上訴人又無法提出其他
確切之證據證明其與黃鶴翔間就系爭土地確有成立買賣關係之情形，自不能為有利於
上訴人之認定。系爭約定書及切結書，其上所載上訴人簽具之日期係七十四年五月五
日及同年七月十四日，惟上訴人迄八十八年六月二日第一審法院審理時始抗辯其係被
脅迫而為意思表示云云。按因詐欺或被脅迫，而為意思表示，表意人固得撤銷其意思
表示，然應於發見詐欺或脅迫終止後，一年內為之，民法第九十二條第一項前段及第
九十三條前段定有明文。本件縱認有脅迫情事，惟已逾撤銷意思表示之一年之除斥期
間，上訴人基於約定書及切結書所為之意思表示，在未經撤銷前，當然仍有效存在。
況上訴人亦未能提出其他證據證明確係受脅迫而簽具約定書及切結書，上訴人前揭所
辯，亦不足採。至台南縣麻豆鎮○○段第七五之六號土地，固於六十八年十二月十二
日已經地政機關逕為辦理分割為同段第七五之六號及同段第七五之十七號兩筆土地，
並已登記完畢，而上訴人於七十四年七月十四日另行簽立之切結書，僅記載就坐落台
南縣麻豆鎮○○段第七五之六號之土地為所有權移轉之登記。惟查該七五之六號土地
（即尚未經地政機關逕為辦理分割前），依土地登記簿謄本換簿前之舊登記簿記載：
面積為○‧三四二○甲，即○‧三三一七公頃，而前揭切結書乃記載：「○‧三四二
○公頃土地所有權全部」等字，雖單位公頃部分有所不符，惟約定移轉之面積數量為
○‧三四二○，則無二致，衡情乃因當時就「甲」與「公頃」面積單位之誤植所致。
且參諸七五之六號土地係因經政府規劃為道路預定地，而於六十八年間經政府地政機
關依職權逕為分割成同段第七五之六號（面積為○‧三一八六公頃）及第七五之十七
號（面積為○‧○一三一公頃）二筆，二者合計之總面積並無增減，又因迄未徵收，
仍維持原狀，致上訴人與黃鶴翔於簽立前揭合約書及切結書時，因不知土地已經分割
，仍按分割前之地號及狀況約定移轉之標的物，乃屬人情之常，足認雙方當事人於立
約當時之真意確係約定應移轉未經分割前之第七五之六號土地全部（即包括分割後之
第七六之十七號土地）。本件被上訴人主張之事實為可採信，被上訴人本於履行契約
請求權之法律關係，請求上訴人將系爭土地所有權移轉登記予被上訴人，為有理由，
應予准許等詞，為其判斷之基礎。
查上訴人抗辯，系爭約定書第三項及系爭切結書分別載有「以業主乙○○名義土地半
數登記為黃鶴翔所有」及「逾期願就黃鶴翔所訂『三七五』租約範圍內之半額以持分
移轉登記給黃鶴翔為共有」，因系爭土地係屬農地，上揭契約約定顯然違反（修正前
）農業發展條例有關農地禁止細分原則之規定，應屬無效云云（原審卷三一頁反面、
七九、八○頁）。本件被上訴人既以系爭約定書、切結書為請求之依據，上訴人上開
抗辯自屬重要防禦方法，原審恝置不論，遽為不利於上訴人之判決，自有可議。上訴
論旨，執以指摘原判決不當，求予廢棄，非無理由。
據上論結，本件上訴為有理由，依民事訴訟法第四百七十七條第一項、第四百七十八
條第一項，判決如主文。
中      華      民      國     九十     年      七      月     十三     日
                              最高法院民事第二庭
                                  審判長法官  曾  桂  香
                                        法官  劉  延  村
                                        法官  劉  福  聲
                                        法官  黃  秀  得
                                        法官  陳  國  禎
      右正本證明與原本無異
                                              書  記  官
中      華      民      國     九十     年      七      月    二十四    日


司法院資訊處製作；財團法人民間司法改革基金會備份。
